【裁判字號】    98,易,290
【裁判日期】    990609
【裁判案由】    詐欺
【裁判全文】
臺灣宜蘭地方法院刑事判決               98年度易字第290號
公  訴  人  臺灣宜蘭地方法院檢察署檢察官
被      告  丁○○
選任辯護人  林國漳律師
上列被告因詐欺案件，經檢察官提起公訴（98年度偵字第1083號
）及移送併辦（99年度偵字第37號），本院判決如下：
    主  文
丁○○犯如附表一至附表五所示之行使偽造私文書罪，各處如附
表一至附表五宣告刑欄所示之刑。應執行有期徒刑肆年。
其餘被訴詐欺、行使偽造私文書、侵占部分無罪。
    事  實
一、丁○○於民國93年間擔任會首召集合會，約定會期自93年8
    月1日至98年3月1日（下稱一日會），連會首與會員共計61
    名，每會會款新台幣（下同）1萬元，於93年7月收取會首錢
    ，並於每月1日下午1時30分許在丁○○位於宜蘭市○○街63
    之3號住處採內標方式競標合會金，並於每年6月20日加標1
    次，死會會員每期需繳納金額1萬元之會款，活會會員每期
    分別繳納1萬元扣除競標金後之會款予會首，再由會首轉交
    得標人。詎丁○○明知午○○、己○○、癸○○、辰○○、
    Ｇ○○並未加入一日會，竟以渠等名義加入一日會，利用會
    首主持開標，僅少數活會會員到場及會員間欠缺聯繫不知其
    他會員真實姓名之機會，基於意圖為自己不法所有及行使偽
    造私文書之概括犯意，於附表一編號一至編號八所示期間中
    ，與各基於意圖為自己不法所有及行使偽造私文書之犯意，
    於附表一編號九至編號十二所示期間中，以前開虛列會員午
    ○○、己○○、癸○○、辰○○、Ｇ○○，與冒用附表所示
    會員名義，偽造表示該會員競標之填載競標金標單，行使參
    加競標，因競標金最高而得標，致使其他活會會員陷於錯誤
    ，而足以生損害於遭冒用名義會員，丁○○於得標後旋即將
    各該標單拋棄，並向活會會員收取扣除競標金之會款。一日
    會於97年11月1日最後一次競標後即予停標，斯時剩餘之活
    會應僅剩4會，詎仍有地○○、Ｄ○○、Ｆ○○、宙○○、
    酉○○○、戌○○、Ｒ○○、Ｑ○○、Ｉ○○參加之活會12
    會，於丁○○停會後，剩餘活會會員始知受騙。
二、丁○○於97年間擔任會首召集合會，約定會期自97年4月5日
    至102年1月5日（下稱五日會），連會首與會員共計63名，
    每會會款1萬元，於93年3月收取會首錢，並於每月5日下午1
    時30分許在丁○○位於宜蘭市○○街63之3號住處採內標方
    式競標合會金，並於每年中秋節加標1次，死會會員每期需
    繳納金額1萬元之會款，活會會員每期分別繳納1萬元扣除競
    標金後之會款與會首，再由會首轉交得標人。詎丁○○明知
    Ａ○○、Ｅ○○、Ｍ○○、巳○○並未加入五日會，竟以渠
    等名義加入五日會，利用會首主持開標，僅少數活會會員到
    場及會員間欠缺聯繫不知其他會員真實姓名之機會，各基於
    意圖為自己不法所有及行使偽造私文書之犯意，於附表二所
    示之時間，以前開虛列之會員Ａ○○、Ｅ○○、Ｍ○○、巳
    ○○名義，偽造表示該會員競標之填載競標金標單，行使參
    加競標，因競標金最高而得標，致使其他活會會員陷於錯誤
    ，而足以生損害於遭冒用名義會員，丁○○於得標後旋即將
    各該標單拋棄，並向活會會員收取扣除競標金之會款。
三、丁○○於95年間擔任會首召集合會，約定會期自95年5月10
    日至98年8月10日（下稱十日會），連會首與會員共計44名
    ，每會會款1萬元，於95年4月收取會首錢，並於每月10日下
    午1時30分許在丁○○位於宜蘭市○○街63之3號住處採內標
    方式競標合會金，並於每年農曆元旦加標1次，死會會員每
    期需繳納金額1萬元之會款，活會會員每期分別繳納1萬元扣
    除競標金後之會款與會首，再由會首轉交得標人。詎丁○○
    明知子○○、丙○○、李佳蕙、Ｈ○○、丑○○並未加入十
    日會，竟以渠等名義加入十日會，利用會首主持開標，僅少
    數活會會員到場及會員間欠缺聯繫不知其他會員真實姓名之
    機會，基於意圖為自己不法所有及行使偽造私文書之概括犯
    意，於附表三編號一、二所示時間中，與各基於意圖為自己
    不法所有及行使偽造私文書之犯意，於附表三編號三至編號
    八所示時間中，以前開虛列之會員子○○、丙○○、李佳蕙
    、Ｈ○○、丑○○與其他不詳會員名義，偽造表示該會員競
    標之填載競標金標單，行使參加競標，因競標金最高而得標
    ，致使其他活會會員陷於錯誤，而足以生損害於遭冒用名義
    會員，丁○○於得標後旋即將各該標單拋棄，並向活會會員
    收取扣除競標金之會款。十日會於97年11月10日最後一次競
    標後即予停標，斯時剩餘之活會應僅剩10會，詎仍有Ｆ○○
    、未○○、天○○、酉○○○、游貴方（原名Ｋ○○）、Ｏ
    ○○、玄○○、宇○○、Ｃ○○參加之實際活會多於剩餘活
    會，因丁○○停會後，剩餘之活會會員始知受騙。
四、丁○○於96年間擔任會首，與Ｇ○○共同召集合會，約定會
    期自96年5月15日至99年10月15日（下稱十五日會），會員
    共計42名，每會會款1萬元，於96年4月收取會首錢，並於每
    月15日下午1時40分許在丁○○位於宜蘭市○○街63之3號住
    處採內標方式競標合會金，死會會員每期需繳納金額1萬元
    之會款，活會會員每期分別繳納1萬元扣除競標金後之會款
    與會首，再由會首轉交得標人。詎丁○○明知子○○、癸○○並未加入十五日會，竟以渠等名義加入十五日會，利用會
    首主持開標，僅少數活會會員到場及會員間欠缺聯繫不知其
    他會員真實姓名之機會，各基於意圖為自己不法所有及行使
    偽造私文書之犯意，於附表四所示之時間，以前開虛列之會
    員子○○、癸○○名義，偽造表示該會員競標之填載競標金
    標單，行使參加競標，因競標金最高而得標，致使其他活會
    會員陷於錯誤，而足以生損害於遭冒用名義會員，丁○○於
    得標後旋即將各該標單拋棄，並向活會會員收取扣除競標金
    之會款。
五、丁○○於94年間擔任會首召集合會，約定會期自94年8月20
    日至98年7月20日（下稱二十日會），連會首與會員共計53
    名，每會會款1萬元，於94年7月收取會首錢，並於每月20日
    下午1時30分許在丁○○位於宜蘭市○○街63之3號住處採內
    標方式競標合會金，死會會員每期需繳納金額1萬元之會款
    ，活會會員每期分別繳納1萬元扣除競標金後之會款與會首
    ，再由會首轉交得標人。詎丁○○明知午○○、乙○○並未
    加入二十日會，竟以渠等名義加入二十日會，利用會首主持
    開標，僅少數活會會員到場及會員間欠缺聯繫不知其他會員
    真實姓名之機會，基於意圖為自己不法所有及行使偽造私文
    書之概括犯意，於附表五編號一至編號三所示之時間，與各
    基於意圖為自己不法所有及行使偽造私文書之犯意，於附表
    五編號四、編號五之時間中，以前開虛列之會員午○○、乙○○名義與冒用Ｆ○○、酉○○○名義，偽造表示該會員競
    標之填載競標金標單，行使參加競標，因競標金最高而得標
    ，致使其他活會會員陷於錯誤，而足以生損害於遭冒用名義
    會員，丁○○於得標後旋即將各該標單拋棄，並向活會會員
    收取扣除競標金之會款。
六、案經臺灣宜蘭地方法院檢察署檢察官偵查起訴。
    理  由
甲、有罪部分：
一、訊據被告丁○○固坦承擔任會首，而召集前述一日會、五日
    會、十日會、十五日會、二十日會之合會，上開合會分別於
    97年11月1日、同年11月5日、同年11月10日、同年10月15日
    、同年10月20日最後1次競標後即予停標等情，惟矢口否認
    有虛列及冒用會員參與競標，並辯稱：伊事先有向會員講過
    借標，並沒有冒標云云。
二、依卷附前開合會會單（98年度偵字第260號卷第7至12頁、第
    66至68頁、第114至116頁），就一日會部分，關於合會會單
    上所載之會員午○○（編號54）、己○○（編號55）、癸○○（編號56）、辰○○（編號57）、Ｇ○○（編號58）；五
    日會部分，關於合會會單上所載Ａ○○（編號34）、Ｅ○○
    （編號35）、Ｍ○○（編號38）、巳○○（編號39）；就十
    日會部分，關於合會會單上所載會員子○○（編號37、38）
    、丙○○（編號39）、李佳蕙（編號40）、Ｈ○○（編號41
    ）、丑○○（編號43）；就十五日會部分，關於合會會單上
    所載會員子○○（編號16）、癸○○（編號17）；就二十日
    會部分，關於合會會單上所載午○○（編號48）、乙○○（
    編號50），均係虛列會員，當事人均不知情等情，被告前於
    警訊中即自承在卷（警蘭偵字第0972104976號卷第13至17頁
    97年12月27日警訊筆錄），而於本院審理中，對於該會員應
    繳納之會款，亦自承均由其繳納等語（參見本院卷一第107
    至110頁98年11月19日準備程序筆錄）。其中一日會、五日
    會、二十日會中關於前開虛列會員得標時間，有會員即證人
    Ｄ○○提供之合會會單在卷可佐（98年度偵字第260號卷第
    66至68頁），證人Ｄ○○於本院審理中並證稱其互助會單上
    得標會員及競標金之記載，均係於各期投標後，被告告知而
    逐一填寫等語（參見本院卷一第155頁99年3月10日審判筆錄
    ），就一日會、五日會、二十日會中被告以前述虛列會員名
    義得標等情應堪認定。十五日會中關於前開虛列會員得標時
    間，則有共同會首Ｇ○○於偵查中所提合會會單在卷可參（
    98年度偵字第260號卷第114頁）；而關於十日會中前開虛列
    會員之得標時間為何，偵查中該十日會會員未能提供詳細記
    載得標順序、時間、競標金之合會單以供核對，此部分虛列
    會員得標時間之認定，僅有依據被告所提合會會單（98年度
    偵字第260號卷第153頁）核對後認定。
三、一日會部分，除關於前述被告虛列會員得標外，於本院審理
    中到場作證之一日會會員Ｄ○○、酉○○○、未○○、Ｒ○○、Ｑ○○、地○○、宙○○、天○○、游貴方（原名Ｋ○○）、Ｉ○○、楊賜明（原名Ｌ○○）、戌○○、Ｆ○○（
    參見本院卷一第149至179頁99年3月10日審判筆錄、第213至
    218頁、第222至224頁、第229至234頁99年3月17日審判筆錄
    、第272至279頁99年3月24日審判筆錄），就渠等於一日會
    中參加之會數及得標與否，其中Ｄ○○以Ｄ○○（編號29）
    、林宗憲（編號30）名義參加，一為活會，一為死會；酉○○○以楊靜子（編號1、2）、林武雄（編號6、7、8）名義
    參加，活會2會、死會3會；未○○以其名義參加（編號59、
    60），均為死會；Ｒ○○以其名義參加（編號23），仍為活
    會；Ｑ○○以其名義參加（編號24），仍為活會；地○○以
    其名義參加（編號43），仍為活會；宙○○以游淑靜名義參
    加（編號35、36），一為活會、一為死會；天○○以其名義
    參加（編號3），已為死會；游貴方以Ｋ○○、Ｊ○○、潘
    焦娟名義參加（編號19、20、21），均為死會；Ｉ○○以其
    名義參加（編號32、33、34），活會2會，死會1會；楊賜明
    以Ｌ○○名義參加（編號25、26），均為死會；戌○○以其
    名義參加（編號5），仍為活會；Ｆ○○以其名義參加（編
    號38、39），均為活會。綜以上開證人之證述，可知一日會
    尚餘活會12會，但一日會於97年11月1日最後一次競標，理
    應剩餘活會4會，但實際尚存之活會多於剩餘活會，其中之
    差額可認定係被告冒用合會中8名會員名義冒標。再參照Ｄ
    ○○所提一日會會單上得標人員（98年度偵字第260號卷第
    66頁），可得有Ｒ○○（編號23）、Ｑ○○（編號24）、Ｆ
    ○○（編號38、39）、地○○（編號43）總計5會遭被告冒
    標，另佐以被告所提一日會會單中（98年度偵字第260號卷
    第153頁），被告記載於97年7月1日以林宗憲名義冒標外，
    其餘2會被告以何會員名義冒標，因無其他會員提供可資核
    對之合會單，無法判斷確實冒標時間外，但仍無礙被告確有
    冒標事實之認定，但因刑法於95年7月1日修正施行，修正後
    之刑法已廢除連續犯之規定，而改採一罪一罰制度，新舊法
    比較之結果，以舊法之認定有利於行為人，故被告使用不詳
    姓名會員冒標2次部分，其犯罪時間之認定為95年7月1日刑
    法修正施行前所犯，較有利於被告。
四、十日會部分，除前述虛列會員得標外，於本院審理中到場作
    證之十日會會員酉○○○、未○○、Ｒ○○、Ｑ○○、宙○○、天○○、游貴方、Ｃ○○、Ｉ○○、楊賜明、Ｏ○○、
    Ｆ○○（參見本院卷一第156至179頁99年3月10日審判筆錄
    、第213至224頁、第229至234頁99年3月17日審判筆錄、第
    276至279頁99年3月24日審判筆錄），關於渠等於十日會中
    參加之會數及得標與否，其中酉○○○以寅○○名義參加（
    編號7），仍為活會；未○○以其名義參加（編號5），仍為
    活會、Ｒ○○以宇○○名義參加（編號21），仍為活會；Ｑ
    ○○以玄○○名義參加（編號20），仍為活會；宙○○以其
    名義參加（編號13、14），均為活會；天○○以戌○○名義
    參加（編號6），仍為活會；Ｃ○○以其名義參加（編號34
    ），仍為活會；Ｉ○○以其名義參加（編號28、29、30）及
    代處理朋友游美雲（編號25），除游美雲部分尚屬活會外，
    其餘為死會；楊賜明以Ｌ○○名義參加（編號32），已為死
    會；Ｏ○○以其名義參加（編號19），仍為活會；Ｆ○○以
    辛○○、Ｆ○○名義參加（編號1、2、3、4），均為活會；
    游貴方部分，扣除代處理Ｏ○○（編號19）部分，其本身參
    加7會，參加名義分別為Ｋ○○（編號15）、Ｊ○○（編號
    16）、黃○○（編號17）、亥○○（編號18），及於合會運
    作過程中應被告之要求而另以卯○○、Ｂ○○、Ｐ○○名義
    加入，除Ｐ○○部分為死會外，其餘其參加之6會均為活會
    。綜以前開證人之證述，可知十日會尚餘活會20會，惟十日
    會於97年11月10日最後一次競標，理應剩餘活會10會，但實
    際尚存之活會多於剩餘活會，其中之差額應係被告冒用合會
    中10名會員名義冒標，雖依卷內十日會會員提供之合會單未
    明確記載得標會員之順序及競標金，致無法一一確定被告冒
    用何人名義冒標，但仍無礙被告確有冒標示事實之認定（檢
    察官補充理由書【本院卷一第76頁】僅論及冒標8會，其餘
    冒標2會，未據檢察官起訴）。但依前述，刑法於95年7月1
    日修正施行，因修正後刑法已廢除連續犯之規定，而改採一
    罪一罰制度，新舊法比較之結果，以舊法之認定有利於行為
    人。檢察官起訴被告使用不詳姓名會員冒標8次部分，除附
    表三編號一中就95年5月10日係以虛列會員子○○得標外，
    就95年6月10日認定被告以不詳姓名會員名義冒標，以95年5
    月10日、同年6月10日2次之得標，被告以概括犯意為之，始
    不致不利於被告。又因中華民國九十六年罪犯減刑條例於96
    年7月4日制定公布，於同年月16日施行，依該條例第2條之
    規定，於96年4月24日以前犯罪，除另有規定外，均得依該
    條例減刑，此部分因有刑罰權內容變更，依罪疑惟輕原則，
    就被告其餘7次冒標犯行，均認定係於96年4月24日以前所犯
    ，則較有利於被告。
五、二十日會部分，除前述虛列會員得標外，證人酉○○○於本
    院審理中，證稱以其名義（編號24、25）、林武雄名義（編
    號29），林武雄部分為死會，其餘2會為死會；證人Ｆ○○
    以其名義參加（編號41、42），均為活會。佐以證人Ｄ○○
    所提二十日會會單（98年度偵字第260號卷第68頁），酉○○○部分卻已於95年12月5日、96年8月21日得標，Ｆ○○部
    分已於95年2月20日得標，可堪認定被告於該時間冒用證人
    酉○○○、Ｆ○○名義得標。
六、刑法業於94年2月2日修正公布，於95年7月1日施行。依修正
    後之刑法第2條第1項規定「行為後法律有變更者，適用行為
    時之法律。但行為後之法律有利於行為人者，適用最有利於
    行為人之法律」。該條係規範行為後法律變更所生新舊法比
    較適用之準據法，其本身無關行為可罰性要件之變更，是於
    刑法修正施行後，應適用該條之規定，為「從舊從新」之比
    較。又該條所稱「法律有變更」，指行為時與裁判時之刑罰
    法律，關於刑罰權規範事項（特別指刑罰權形成規範、成罪
    規範、科刑規範）互有不同內容之規範而言。本件關於新舊
    法比較適用之說明如下：
  (一)刑法第339條第1項定有罰金刑，而罰金刑之下限，依修正前
    刑法第33條第5款規定：「主刑之種類如左：五、罰金，一
    元以上。」換算成新台幣為3元，修正後刑法第33條第5款規
    定為：「主刑之種類如下：五、罰金，新台幣一千元以上，
    以百元計算之。」是依修正後刑法第33條第5款規定，就罰
    金刑之下限有所提高。
  (二)刑法第56條規定：「連續數行為而犯同一之罪名者，以一罪
    論。但得加重其刑至二分之一。」惟該條業已修正公布刪除
    ，則連續數行為而犯同一之罪名者，屬於數罪併罰，得定數
    罪刑合併之刑期以下之刑。此刪除雖非犯罪構成要件之變更
    ，但顯已影響被告刑罰之法律效果，自屬法律有變更。
  (三)修正前刑法第51條規定：「數罪併罰，分別宣告其罪之刑，
    依左列各款定其應執行者：」其中第5款規定：「宣告多數
    有期徒刑者，於各刑中之最長期以上，各刑合併之刑期以下
    ，定其刑期。但不得逾20年。」惟修正後刑法第51條第5款
    則規定：「宣告多數有期徒刑者，於各刑中之最長期以上，
    各刑合併之刑期以下，定其刑期。但不得逾30年。」比較結
    果，修正後刑法並非較有利於行為人。
  (四)綜合上揭新舊刑法比較之結果，並本於統一性及整體性原則
    ，關於被告所犯刑法之罪，新修正之刑法並未較有利於被告
    ，爰一體適用修正前刑法。
七、按民法第709條之1第1項規定：「稱合會者，謂由會首邀集
    二人以上為會員，互約交付會款及標取合會金之契約。其僅
    由會首與會員為約定者，亦成立合會。」，而合會中業已標
    取會款者，至合會結束止，本有向會首按期繳納會款之義務
    ，因按期繳付會款本為其標取會款後之義務，並無施以詐術
    使其陷於錯誤可言，故會首冒標會款時，僅有尚未標取會款
    之活會會員因冒標行為陷於錯誤，誤認被冒標之人得標，以
    致陷於錯誤交付會款，而構成詐欺行為。又按合會會員於空
    白紙上書寫競標會員姓名及一定之金額出示以競標，依我國
    民間合會之習慣，即表示該會員擬以該金額為利息競標以標
    取會款，此項標單即與刑法第220條第1項所稱足以表示其用
    意之證明之準文書相當，是本件被告偽造標單後參與投標持
    以行使以供詐取會款，自足以生損害於其他活會會員。核被
    告所為，係犯刑法第216條、第220條第1項、第210條之行使
    偽造準私文書罪及同法第339條第1項之詐欺取財罪。其偽造
    署押為偽造準私文書之部分行為，而偽造準私文書之低度行
    為為行使之高度行為所吸收，均不另論罪。被告每次投標均
    以一行使偽造標單之投標行為，同時致活會會員陷於錯誤，
    所為行使偽造準私文書與詐欺取財罪間，有想像競合犯之關
    係，又被告一次冒標行為，同時致使多數活會會員陷於錯誤
    ，亦為想像競合犯之關係，應從一重依行使偽造準私文書論
    處。被告各就附表一編號一至編號八、附表三編號一、二、
    附表五編號一至編號三行使偽造準私文書犯行，時間緊接，
    方法相同，觸犯犯罪構成要件相同之罪，顯各係基於概括犯
    意為之，應依修正前刑法第56條連續犯之規定，各論以一罪
    ，並加重其刑。被告就一日會部分，檢察官補充理由書（本
    院卷一第75頁背面）僅論及冒標6會，其餘冒標2會，本院認
    定為附表一編號一時間內所犯，因與附表一編號二至編號八
    有連續犯之裁判上一罪關係，為起訴效力所及，本院自得併
    予審理。檢察官移送併辦部分（99年度偵字第37號），就被
    告於一日會中冒用Ｆ○○名義得標部分，與起訴書犯罪事實
    二、(一)、(6)相同，為起訴效力所及，本院自得併予審理。被
    告所犯上開行使偽造準私文書數罪，犯意各別，行為互殊，
    應予分論併罰。爰審酌被告利用主持合會之便，冒用他人名
    義冒標會款，造成各活會會員財務上損失，及犯罪後之態度
    等一切情狀，量處如主文所示之刑，以資懲儆。被告行為後
    ，中華民國九十六年罪犯減刑條例於96年7月4日制定公布，
    於同年月16日施行，依該條例第2條第1項第3款規定：「犯
    罪在中華民國九十六年四月二十四日以前者，除本條例另有
    規定外，依下列規定減刑：三、有期徒刑、拘役或罰金，減
    其刑期或金額二分之一。」被告就附表一編號九、十、附表
    三編號一至編號七、附表五編號一至編號四之犯行，均係於
    96年4月24日以前所犯，復無同條例第3條第1項第15款規定
    逾有期徒刑1年6月而不予減刑之情形，爰依該條例減刑之。
    被告冒標時所偽造之標單，係被告所有且供犯罪所用之物，
    惟未扣案且已為被告丟棄滅失，亦據被告供明在卷，是不另
    為沒收之諭知，併此敘明。
乙、無罪部分：
一、公訴意旨另以：
  (一)被告以虛偽會員致使合會會員陷於錯誤而交付會首錢。
  (二)一日會部分對不同之合會會員，告知不同的得標名單（附表
    六），以此方式詐騙會款。
  (三)一日會所列會員編號49丙○○（被告女兒）、編號50、51
    李銀漢（被告兒子）、編號52丑○○（被告先生）、編號53
    李美潔（被告女兒），都是被告家屬。
  (四)一日會部分，被告自97年1月起，即不讓會員投標，僅告知
    以輪流方式得標，被告向Ｄ○○偽稱酉○○○已得標。
  (五)五日會部分，編號46、47「莊雲鵬」確有其人，被告假冒「
    莊雲鵬」名字登載，作為冒標工具。
  (六)五日會部分，被告自97年1月起，即不讓會員投標，僅告知
    以輪流方式得標，被告向Ｄ○○偽稱酉○○○已得標。
  (七)十日會部分，被告自97年1月起，即不讓會員投標，僅告知
    以輪流方式得標，被告向Ｄ○○偽稱酉○○○已得標。
  (八)十五日會部分，被告自97年1月起，即不讓會員投標，僅告
    知以輪流方式得標，被告向Ｄ○○偽稱酉○○○已得標。
  (九)二十日會部分，編號34地○○、編號46林宗憲並未得標，被
    告卻告以已得標。編號43莊雲鵬、編號44甲○○未參加此會
    ，卻被被告冒用名義參加並標走該會。
  (十)五日會部分，Ｎ○○（編號36）、申○○（編號37）、庚○○（編號42）並未加入五日會，以渠等名義加入合會，偽造
    該會員名義投標而得標（本院卷一第75頁背面檢察官補充理
    由書）。
  (十一)十日會部分，戊○○（編號42）並未加入十日會，以該名義
    加入合會，偽造該會員名義投標而得標（本院卷一第76頁檢
    察官補充理由書）。
  (十二)十五日會部分，丑○○並未加入十五日會，偽造該會員名義
    投標而得標（本院卷一第76頁背面檢察官補充理由書）。
  (十三)二十日會部分，甲○○、藍珮綺、壬○○並未加入二十日會
    ，以該名義加入合會，偽造該會員名義投標而得標（本院卷
    一第76頁背面檢察官補充理由書）。
  (十四)五日會、十五日會、二十日會部分，自97年1月起，即告知
    全體會員不需投標而以輪流方式得標，以該遭其冒用名義之
    不詳會員得標之理由，向全體會員施以詐術，致使各該會員
    均陷於錯誤而交付會款。
  (十五)被告明知Ｄ○○於97年8月20日以4,300元得標，應於3日內
    向其他會員收齊會款後交付Ｄ○○，竟意圖為自己不法之所
    有，將收取之會款242,700元予以侵占入己（本院卷一第77
    頁檢察官補充理由書）。
二、按犯罪事實應依證據認定之，無證據不得認定犯罪事實；另
    不能證明被告犯罪者，應諭知無罪之判決，刑事訴訟法第15
    4條第2項、第301條第1項分別定有明文。又刑事訴訟法上認
    定犯罪事實所憑之證據，雖不以直接證據為限，間接證據亦
    包括在內，然而無論直接證據或間接證據，其為訴訟上之證
    明，須於通常一般之人均不致有所懷疑，而得確信其為真實
    之程度者，始得據為有罪之認定，惟採用間接證據時，必其
    所成立之證據，在直接關係上，雖僅足以證明他項事實，而
    採此他項事實，本於推理之作用，足以證明待證事項者，方
    為合法，若係憑空之推想，則尚非間接證據，且如未發現相
    當證據，或證據不足以證明，自不能以推測或擬制之方法，
    以為裁判之基礎，最高法院分別著有76年台上字第4986號、
    32年上字第67號、40年台上字第86號判例可資參照。
三、公訴意旨(一)部分，民法第709條之5規定：「首期合會金不經
    投標，由會首取得，其餘各期由得標會員取得。」，就首期
    合會金部分，各會員負有繳納會款之義務，此部分並無會首
    施以詐術使會員陷於錯誤之可能。
四、公訴意旨(二)部分，就一日會會員Ｒ○○、Ｄ○○2人所提供
    之合會會單（98年度偵字第260號卷第66、138頁），就附表
    六編號二、編號四至編號十所示得標日期之得標會員，兩者
    之紀錄顯有差異，雖證人Ｒ○○、Ｄ○○均證稱係經由被告
    告知而為紀錄，但以證人Ｒ○○之合會單記載，自94年6月1
    日起之得標情形，僅就得標利息記載，故其合會單上並非如
    證人Ｄ○○部分自始至終皆以得標會員依序記載，再佐以被
    告事後整理之一日會會單（98年度偵字第260號卷第151頁）
    ，就附表編號一至編號三、編號五、六、編號九、十之得標
    會員，證人Ｄ○○與被告之記載相符，證明證人Ｄ○○之合
    會單記載內容較具真實性。以被告於合會中以虛列會員、冒
    用會員名義投標，依附表一至附表五所載，大抵先以虛列會
    員投標，再夾以實際會員冒標，又為避免其他會員發覺，勢
    必穿插真實會員得標，如以證人Ｒ○○之合會單為判斷，則
    一日會開始幾近1年，幾乎全部為被告冒標，則其餘會員豈
    有不發現之理。且被告於附表一編號二至編號五中以虛列會
    員得標，並非冒用合會會員名義，此部分亦無對不同合會會
    員告以不同姓名以增加暴露犯行之風險，檢察官未對Ｒ○○
    合會單記載之可信性進一步調查，僅抄錄告訴狀所列附表（
    98年度偵字第260號卷第137頁）認定犯罪事實，即有未洽。
    除依據證人Ｄ○○所提合會單可得認定附表六編號二至編號
    四、編號六之虛列會員與附表一編號二至編號五相符，可認
    定被告犯行外，以如前述，其餘附表六編號一、編號五、編
    號七至編號十之犯行均屬證據不足。
五、公訴意旨(三)部分，檢察官以編號49至編號53為被告家屬為由
    ，認被告有詐騙情事。而被告前於警訊中，僅承認虛列會員
    午○○、己○○、癸○○、辰○○、Ｇ○○（參見警蘭偵字
    第0972104976號卷第14頁97年12月27日警訊筆錄），而一般
    民間合會中，除以自身名義加入外，於徵得其餘家屬、朋友
    同意後，亦可以其名義加入，此可從一日會會員Ｄ○○另以
    林宗憲名義加入，會員酉○○○另以林武雄名義加入，會員
    戌○○另以寅○○、林換名義加入，會員游貴方另以Ｊ○○
    、潘焦娟名義加入之情形得知，關於編號49至編號53丙○○
    、李銀漢、丑○○、李美潔雖為被告親屬，檢察官於偵查中
    不傳喚該當事人查證，逕以渠等與被告有親屬關係而認被告
    有冒標情事，顯有未盡舉證責任。
六、公訴意旨(四)部分，證人酉○○○分別以酉○○○、林武雄名
    義加入5會（合會會單編號1、2、6、7、8），其中2會為活
    會、3會為死會，於證人Ｄ○○所提一日會會單（98年度偵
    字第260號卷第66頁），酉○○○分別於94年2月2日、96年3
    月1日、同年5月1日得標，且證人Ｄ○○之互助會單上並無
    記載酉○○○於97年1月後得標紀錄，公訴意旨此部分並無
    證據。
七、公訴意旨(五)部分，被告於警訊中無承認五日會有冒用莊雲鵬
    名義（參見警蘭偵字第0972104976號卷第15頁97年12月27日
    警訊筆錄），公訴意旨係抄錄告訴狀之記載（98年度偵字第
    260號卷第27頁），依告訴人告訴狀所載，此部分告訴人提
    及曾向「莊雲鵬」查證後得知，是「莊雲鵬」部分如有其人
    ，檢察官偵查中即應傳訊該人查證，詎檢察官此部分並未調
    查即予以起訴，顯有未盡舉證責任。
八、公訴意旨(六)部分，五日會會員投標開始日期為97年4月5日，
    何來公訴意旨所稱自97年1月起即不投標之事實，依證人Ｄ
    ○○所提五日會單（98年度偵字第260號卷第67頁），雖記
    載19寅○○於97年7月5日得標，但依證人戌○○於本院審理
    中證稱：寅○○、天○○是伊姊姊，伊於97年7月得標，應
    該是母親酉○○○去現場投標標到的等語（參見本院卷一第
    275頁99年3月24日審判筆錄），此部分可知係酉○○○代其
    女戌○○投標後得標，而證人Ｄ○○誤載為酉○○○之女寅
    ○○得標。
九、公訴意旨(七)、(八)部分，證人Ｄ○○於警、偵訊及本院審理中
    ，均一致證稱並未參加十日會、十五日會，再依卷附之十日
    會、十五日會會單（98年度偵字第260號卷第9至11頁、第11
    4頁），亦無證人Ｄ○○之名義，則何來公訴意旨所稱被告
    向Ｄ○○稱酉○○○得標之事實。
十、公訴意旨(九)、(十五)部分，公訴意旨(九)係抄錄告訴狀之記載（98
    年度偵字第260號卷第62頁），二十日會部分，關於編號34
    地○○部分，依卷附證人Ｄ○○提供之二十日會會單（98年
    度偵字第260號卷第68頁），其上記載地○○業已得標，證
    人地○○於本院審理中證稱已為死會（本院卷一第173頁99
    年3月10日審判筆錄），則會員地○○部分並無冒標事實。
    關於會員Ｄ○○部分（Ｄ○○以編號46林宗憲、編號47林宗
    誼名義加入），依被告所提二十日會會單所載（98年度偵字
    第260號卷第154頁），會員Ｄ○○於97年8月20日得標，惟
    起訴書認此部分被告係冒標，但檢察官再於補充理由書又稱
    係Ｄ○○得標，被告侵占應交付之合會金（即公訴意旨(十五)部
    分），檢察官就同一投標行為，前後之認定相互歧異。關於
    此部分被告辯稱：二十日合會的那次，是Ｌ○○要伊替他標
    的，Ｌ○○要伊替他寫4300標會，Ｄ○○是開標之後才到的
    ，Ｄ○○硬要得標，並跑去跟伊先生說，Ｄ○○則與Ｌ○○
    公家等語（參見本院卷一第117頁98年12月10日準備程序筆
    錄、第156頁99年3月10日審判筆錄）。而對此次投標之情形
    ，證人Ｄ○○於本院審理中證稱：二十日會是以編號46林宗
    憲、編號47林宗誼名義加入，伊寫4300投標，丁○○手上另
    外有1張4300的標單，但是丁○○不讓伊得標，要伊用4200
    標，但是伊不願意，因為兒子結婚要用錢，伊氣的去樓上找
    丁○○的先生，丁○○就說可以給伊一半的標金，所以那一
    會算是活會，伊沒有得標等語（參見本院卷一第150、152頁
    99年3月10日審判筆錄），另證人楊賜明（原名Ｌ○○）於
    本院審理中證稱：二十日會伊用自己的名字參加，會單編號
    20、21，其中一會於97年8月20日以4,300元得標，8月24日
    拿到錢，實際拿到239,200元丁○○拿給伊的時候跟說另外
    有1會很需要用錢，希望伊讓半會，伊就說好，下一次再標
    就變成伊標半會等語（參見本院卷一第229至232頁99年3月
    17日審判筆錄）。對於二十日會中關於97年8月20日之投標
    情形，證人Ｄ○○確有親身到場參與投標，此部分自無公訴
    意旨所稱被告冒名投標之情形，又當次投標由證人楊賜明標
    得，僅因證人Ｄ○○需錢孔急，故經被告協調由Ｄ○○、楊
    賜明各取得半數合會金，則此部分亦無公訴意旨所指被告侵
    占合會金之事實。
十一、公訴意旨(十)部分，五日會實際之投標時間自97年4月5日至
      同年11月5日，會員僅有投標9次，依證人Ｄ○○所提五日
      會會單所示（98年度偵字第260號卷第67頁），會員Ｎ○○、申○○、庚○○並未投標，自無公訴意旨所稱偽造標
      單投標後得標之情形。
十二、公訴意旨(十一)部分，原十日會會單中會員編號42李金鋒（98
      年度偵字第260號卷第11頁），於嗣後被告自行整理之十
      日會單中已改為Ｂ○○（98年度偵字第260號卷第153頁）
      ，被告辯稱此會係由游貴方招攬等語（參見本院卷二第29
      頁99年5月26日審判筆錄），依證人游貴方於本院審理中
      證稱：Ｂ○○在會單上沒有名字，是被告問伊要不要承接
      ，伊就答應，被告並說對她直接負責就可以了，所以伊的
      會單上有寫等語（參見本院卷一第216頁99年3月17日審判
      筆錄）。關於十日會中李金鋒部分，已改由證人游貴方以
      Ｂ○○名義承接，則此部分自無公訴意旨所稱被告冒用李
      金鋒名義投標之事實。
十三、公訴意旨(十二)部分，被告前於警訊中，並無承認冒用丑○○
      名義加入十五日會（參見警蘭偵字第0972104976號卷第15
      頁97年12月27日警訊筆錄）。而丑○○既為被告先生，因
      一般民間合會中，除以自身名義加入外，於徵得其餘家屬
      、朋友同意後，亦可以其名義加入，此於偵查中即可傳訊
      丑○○到庭說明，檢察官不就此部分調查即予以認定被告
      有冒用丑○○名義，顯有未盡舉證責任。
十四、公訴意旨(十三)部分，證人甲○○、藍珮綺、壬○○3人審理
      中均證稱於加入合會後中途退出，由被告接續處理情事（
      參見本院卷一第225、227、228頁99年3月17日審判筆錄）
      ，公訴意旨指稱被告虛列甲○○、藍珮綺、壬○○加入合
      會即無依據。
十五、公訴意旨(十四)部分，就五日會、十五日會、二十日會部分被
      告是否冒用會員名義得標，就被告冒用何人名義、冒標時
      間等情節，公訴意旨均未具體敘明，而認定此事實所依據
      之證據，及依何證據如何推論出此部分事實，檢察官補充
      理由書亦未提及。縱因相關會員未提出詳細合會單以供比
      對，但仍得藉由停會後會單活會人數與實際活會人數之差
      距，作為推論冒標人數（如前述一日會、十日會中冒標人
      數之認定），詎檢察官亦未採取此方式核對，徒以被害人
      單方面之指述，未經查證即認定被告有此部分之犯罪事實
      ，顯有未盡舉證責任。
十六、綜上所述，公訴人所舉之證據，不足以證明被告確有上述
      公訴意旨(一)至(十五)之犯罪事實。此外依卷內資料，亦無積極
      證據證明被告此部分之犯行，依法應諭知無罪之判決。
據上論斷，應依刑事訴訟法第299條第1項前段、第301條第1項，
刑法第2條第1項前段、第216條、第220條、第210條、第339條第
1項、第55條、修正前刑法第56條、第51條第5款，刑法施行法第
1條之1第1項、第2項前段，中華民國九十六年罪犯減刑條例第2
條第1項第3款、第7條，判決如主文。
本案經檢察官陳嘉瑜到庭執行職務
中    華    民    國    99    年    6     月    9     日
                  刑事第四庭  審判長法  官  林楨森
                                    法  官  陳雪玉
                                    法  官  辜漢忠
以上正本證明與原本無異。
如不服本判決應於收受送達後十日內向本院提出上訴書狀，並應
敘述具體理由；其未敘述上述理由者，應於上訴期間屆滿後二十
日內向本院補提理由書(均須按他造當事人之人數附繕本)「切勿
逕送上級法院」。
                                    書記官  林詩綺
中    華    民    國    99    年    6     月    10    日
附表一：一日會
┌───┬──────────┬──────┬──────┬────────┐
│ 編號 │虛列或遭冒標之會員  │  得標日期  │  得標利息  │    宣告刑      │
├───┼──────────┼──────┼──────┼────────┤
│一    │不詳姓名會員名義冒標│93年8月1日至│不詳利息    │丁○○連續犯行使│
│      │2次                 │95年7月1日之│            │偽造私文罪，處有│
│      │                    │期間中      │            │期徒刑貳年。    │
├───┼──────────┼──────┼──────┤                │
│二    │己○○（虛列會員）  │93年9月2日  │3,000元     │                │
├───┼──────────┼──────┼──────┤                │
│三    │癸○○（虛列會員）  │93年10月5日 │3,200元     │                │
├───┼──────────┼──────┼──────┤                │
│四    │午○○（虛列會員）  │93年11月1日 │3,500元     │                │
├───┼──────────┼──────┼──────┤                │
│五    │辰○○（虛列會員）  │94年1月1日  │3,600元     │                │
├───┼──────────┼──────┼──────┤                │
│六    │Ｆ○○（冒標會員）  │94年6月1日  │3,500元     │                │
├───┼──────────┼──────┼──────┤                │
│七    │Ｇ○○（虛列會員）  │94年6月20日 │3,300元     │                │
├───┼──────────┼──────┼──────┤                │
│八    │地○○（冒標會員）  │95年6月1日  │3,800元     │                │
├───┼──────────┼──────┼──────┼────────┤
│九    │Ｑ○○（冒標會員）  │95年8月1日  │3,800元     │丁○○犯行使偽造│
│      │                    │            │            │私文書罪，處有期│
│      │                    │            │            │徒刑陸月，減為有│
│      │                    │            │            │期徒刑月。    │
├───┼──────────┼──────┼──────┼────────┤
│十    │Ｆ○○（冒標會員）  │95年11月1日 │3,600元     │丁○○犯行使偽造│
│      │                    │            │            │私文書罪，處有期│
│      │                    │            │            │徒刑陸月，減為有│
│      │                    │            │            │期徒刑月。    │
├───┼──────────┼──────┼──────┼────────┤
│十一  │Ｒ○○（冒標會員）  │96年6月6日  │3,700元     │丁○○犯行使偽造│
│      │                    │            │            │私文書罪，處有期│
│      │                    │            │            │徒刑陸月。      │
├───┼──────────┼──────┼──────┼────────┤
│十二  │林宗憲（冒標會員）  │97年7月1日  │4,000元     │丁○○犯行使偽造│
│      │                    │            │            │私文書罪，處有期│
│      │                    │            │            │徒刑陸月。      │
└───┴──────────┴──────┴──────┴────────┘
附表二：五日會
┌───┬──────────┬──────┬──────┬────────┐
│ 編號 │虛列或遭冒標之會員  │  得標日期  │  得標利息  │    宣告刑      │
├───┼──────────┼──────┼──────┼────────┤
│一    │Ｅ○○（虛列會員）  │97年4月5日  │3,500元     │丁○○犯行使偽造│
│      │                    │            │            │私文書罪，處有期│
│      │                    │            │            │徒刑陸月。      │
├───┼──────────┼──────┼──────┼────────┤
│二    │Ｍ○○（虛列會員）  │97年6月5日  │3,900元     │丁○○犯行使偽造│
│      │                    │            │            │私文書罪，處有期│
│      │                    │            │            │徒刑陸月。      │
├───┼──────────┼──────┼──────┼────────┤
│三    │巳○○（虛列會員）  │97年中秋節  │4,200元     │丁○○犯行使偽造│
│      │                    │            │            │私文書罪，處有期│
│      │                    │            │            │徒刑陸月。      │
├───┼──────────┼──────┼──────┼────────┤
│四    │Ａ○○（虛列會員）  │97年11月5日 │4,500元     │丁○○犯行使偽造│
│      │                    │            │            │私文書罪，處有期│
│      │                    │            │            │徒刑陸月。      │
└───┴──────────┴──────┴──────┴────────┘
附表三：十日會
┌───┬──────────┬──────┬──────┬────────┐
│ 編號 │虛列或遭冒標之會員  │  得標日期  │  得標利息  │    宣告刑      │
├───┼──────────┼──────┼──────┼────────┤
│一    │子○○（虛列會員）  │95年5月10日 │2,200元     │丁○○連續犯行使│
├───┼──────────┼──────┼──────┤偽造私文書罪，處│
│二    │不詳姓名會員名義冒標│95年6月10日 │不詳利息    │有期徒刑拾月，減│
│      │                    │            │            │為有期徒刑伍月。│
├───┼──────────┼──────┼──────┼────────┤
│三    │李佳蕙（虛列會員）  │95年7月10日 │2,500元     │丁○○犯行使偽造│
│      │                    │            │            │私文書罪，處有期│
│      │                    │            │            │徒刑陸月，減為有│
│      │                    │            │            │期徒刑月。    │
├───┼──────────┼──────┼──────┼────────┤
│四    │丙○○（虛列會員）  │95年8月10日 │2,300元     │丁○○犯行使偽造│
│      │                    │            │            │私文書罪，處有期│
│      │                    │            │            │徒刑陸月，減為有│
│      │                    │            │            │期徒刑月。    │
├───┼──────────┼──────┼──────┼────────┤
│五    │Ｈ○○（虛列會員）  │95年12月10日│2,800元     │丁○○犯行使偽造│
│      │                    │            │            │私文書罪，處有期│
│      │                    │            │            │徒刑陸月，減為有│
│      │                    │            │            │期徒刑月。    │
├───┼──────────┼──────┼──────┼────────┤
│六    │子○○（虛列會員）  │96年1月10日 │2,800元     │丁○○犯行使偽造│
│      │                    │            │            │私文書罪，處有期│
│      │                    │            │            │徒刑陸月，減為有│
│      │                    │            │            │期徒刑月。    │
├───┼──────────┼──────┼──────┼────────┤
│七    │不詳姓名會員名義冒標│95年9月10日 │不詳利息    │丁○○犯左列行使│
│      │7次                 │至95年11月10│            │偽造私文書7罪， │
│      │                    │日、96年農曆│            │各處有期徒刑陸月│
│      │                    │元旦、96年2 │            │，均減為有期徒刑│
│      │                    │月10日至96年│            │月。          │
│      │                    │4月10日之此 │            │                │
│      │                    │段期間中    │            │                │
├───┼──────────┼──────┼──────┼────────┤
│八    │丑○○（虛列會員）  │97年4月10日 │3,500元     │丁○○犯行使偽造│
│      │                    │            │            │私文書罪，處有期│
│      │                    │            │            │徒刑陸月。      │
└───┴──────────┴──────┴──────┴────────┘
附表四：十五日會
┌───┬──────────┬──────┬──────┬────────┐
│ 編號 │虛列或遭冒標之會員  │  得標日期  │  得標利息  │    宣告刑      │
├───┼──────────┼──────┼──────┼────────┤
│一    │子○○（虛列會員）  │96年8月15日 │4,000元     │丁○○犯行使偽造│
│      │                    │            │            │私文書罪，處有期│
│      │                    │            │            │徒刑陸月。      │
├───┼──────────┼──────┼──────┼────────┤
│二    │癸○○（虛列會員）  │97年2月15日 │3,800元     │丁○○犯行使偽造│
│      │                    │            │            │私文書罪，處有期│
│      │                    │            │            │徒刑陸月。      │
└───┴──────────┴──────┴──────┴────────┘
附表五：二十日會
┌───┬──────────┬──────┬──────┬────────┐
│ 編號 │虛列或遭冒標之會員  │  得標日期  │  得標利息  │    宣告刑      │
├───┼──────────┼──────┼──────┼────────┤
│一    │乙○○（虛列會員）  │94年9月20日 │3,300元     │丁○○連續犯行使│
├───┼──────────┼──────┼──────┤偽造私文書罪，處│
│二    │午○○（虛列會員）  │95年1月20日 │3,000元     │有期徒刑壹年，減│
├───┼──────────┼──────┼──────┤為有期徒刑陸月。│
│三    │Ｆ○○（冒標會員）  │95年2月20日 │2,900元     │                │
├───┼──────────┼──────┼──────┼────────┤
│四    │酉○○○（冒標會員）│95年12月5日 │2,800元     │丁○○犯行使偽造│
│      │                    │            │            │私文書罪，處有期│
│      │                    │            │            │徒刑陸月，減為有│
│      │                    │            │            │期徒刑月。    │
├───┼──────────┼──────┼──────┼────────┤
│五    │酉○○○（冒標會員）│96年8月21日 │3,600元     │丁○○犯行使偽造│
│      │                    │            │            │私文書罪，處有期│
│      │                    │            │            │徒刑陸月。      │
└───┴──────────┴──────┴──────┴────────┘
附表六
┌───┬───────┬──────────┬──────────┐
│編號  │  得標日期    │Ｒ○○提供之互助會單│Ｄ○○提供之互助會單│
│      │              │（98年度偵字第260號 │（98年度偵字第260號 │
│      │              │卷第138頁）         │卷第66頁）          │
├───┼───────┼──────────┼──────────┤
│一    │93年8月1日    │    Ｌ○○          │    Ｌ○○          │
├───┼───────┼──────────┼──────────┤
│二    │93年9月1日    │    寅○○          │    己○○          │
├───┼───────┼──────────┼──────────┤
│三    │93年10月1日   │    癸○○          │    癸○○          │
├───┼───────┼──────────┼──────────┤
│四    │93年11月1日   │    丙○○          │    午○○          │
├───┼───────┼──────────┼──────────┤
│五    │93年12月1日   │    Ｌ○○          │    林為朋          │
├───┼───────┼──────────┼──────────┤
│六    │94年1月1日    │    酉○○○        │    辰○○          │
├───┼───────┼──────────┼──────────┤
│七    │94年2月1日    │    Ｇ○○          │    林武雄          │
├───┼───────┼──────────┼──────────┤
│八    │94年3月1日    │    酉○○○        │    李銀漢          │
├───┼───────┼──────────┼──────────┤
│九    │94年4月1日    │    辰○○          │    丙○○          │
├───┼───────┼──────────┼──────────┤
│十    │94年5月1日    │    天○○          │    莊惠霖          │
└───┴───────┴──────────┴──────────┘
附錄本案論罪科刑法條：
刑法第210條
偽造、變造私文書，足以生損害於公眾或他人者，處5年以下有
期徒刑。
刑法第216條
行使第210條至第215條之文書者，依偽造、變造文書或登載不實
事項或使登載不實事項之規定處斷。
刑法第339條第1項
意圖為自己或第三人不法之所有，以詐術使人將本人或第三人之
物交付者，處5年以下有期徒刑、拘役或科或併科1千元以下罰金
。

司法院資訊處製作；財團法人民間司法改革基金會備份。
